臺灣新北地方法院刑事判決
110年度訴字第1083號
公  訴  人  臺灣新北地方檢察署檢察官
被      告  陳朝嘉



選任辯護人  林銘龍律師（法扶律師）
上列被告因詐欺案件，經檢察官提起公訴（110年度偵字第21199
號），本院判決如下：
    主  文
陳朝嘉犯三人以上共同詐欺取財罪，共肆罪，各處有期徒刑壹年
貳月。應執行有期徒刑壹年捌月。          
    犯罪事實
一、陳朝嘉依其生活經驗，能預見無端替他人至便利商店領取包
    裹交付，可能係詐欺集團遂行詐欺取財犯罪之一部分，竟為
    圖詐欺集團成員所允諾之報酬，基於縱使如此亦不違背其等
    本意之不確定故意，於民國109年3月間加入LINE通訊軟體暱
    稱「張志成」及「某女」之成年人所屬之詐欺集團，陳朝嘉
    擔任收取金融帳戶之收簿手角色，與「張志成」、「某女」
    等成年人，共同意圖為自己不法之所有，並基於三人以上共
    同犯詐欺取財及意圖掩飾或隱匿特定犯罪所得、所在及去向
    而移轉特定犯罪所得之洗錢犯意聯絡，由不詳詐欺集團成員
    ，於109年03月4日某時許，透過LINE通訊軟體向張佩萍表示
    可協助申辦貸款，但須提供金融卡及密碼云云，致張佩萍陷
    於錯誤，先於109年3月5日12時56分許，在基隆市某處，將
    其名下之台新銀行(帳號000-00000000000000號)、國泰世華
    銀行(帳號000-000000000000號)、渣打銀行(帳號000-00000
    000000000號)帳戶（下稱台新帳戶、國泰帳戶、渣打帳戶）
    之金融卡，以統一超商交貨便之方式，寄至新北市○○區○○路
    00號統一超商歌園門市，再於109年03月06日13時11分許，
    以同樣方式，將其名下之中國信託銀行(帳號000-000000000
    000號)帳戶（下稱中信帳戶）之金融卡，再寄至統一超商歌
    園門市。陳朝嘉遂依詐欺集團「張志成」之指示，於109年3
    月14日15時40分許，至統一超商歌園門市，領取上述張佩萍
    所寄裝有上開帳戶金融卡之二個包裹，再於109年3月16日9
    時許，至臺北市松山區饒河街之饒河夜市將所領之二個包裹
    均交付「某女」。嗣該詐欺集團取得上開帳戶後，即意圖為
    自己不法之所有，由不詳之成員，基於詐欺取財及洗錢之犯
    意，分別為下列行為：
（一）於109年3月15日7時42分許，假冒親友，去電陳康淑珍佯
      稱需借錢周轉云云，致陳康淑珍陷於錯誤，於翌(16)日13
      時5分許，前往高雄市○○區○○路000號之中崙郵局，臨櫃匯
      款新臺幣（下同）23萬元至渣打帳戶內。
（二）於109年3月17日13時2分許，假冒親友，去電王俊溙佯稱
      需借錢周轉云云，致王俊溙陷於錯誤，於同日13時20分許
      ，以網路轉帳之方式，匯款2萬元至渣打帳戶內。
（三）於109年3月17日14時45分許，假冒PCHOME客服人員及中華
      郵政人員，去電吳一鳳佯稱欲協助吳一鳳辦理其先前購買
      之商品之退款程序云云，致吳一鳳陷於錯誤，分別於同日
      15時16分許、15時20分許及15時33分許，以網路轉帳之方
      式，匯款5萬1元、5萬1元及1萬4030元至中信帳戶內。
（四）於109年3月17日10時許，假冒趙偉明之同學，去電趙偉明
      佯稱需借錢周轉云云，致趙偉明陷於錯誤，於當日12時39
      分許，前往桃園市龜山區附近之ATM匯款新臺幣3萬元至渣
      打帳戶內。
二、案經張佩萍、陳康淑珍、王俊溙、吳一鳳、趙偉明訴由南投
    縣政府警察局刑事警察大隊、基隆市警察局第二分局、臺南
    市政府警察局刑事警察大隊報告臺灣新北地方檢察署檢察官
    偵查起訴。
    理  由
壹、程序部分：
一、按被告以外之人於審判外之言詞或書面陳述，除法律有規定
    者外，不得作為證據，刑事訴訟法第159條第1項定有明文。
    惟被告以外之人於審判外之陳述，雖不符刑事訴訟法第159
    條之1至第159條之4規定，但經當事人於審判程序同意作為
    證據，法院審酌該言詞陳述或書面陳述作成時之情況，認為
    適當者，亦得為證據，刑事訴訟法第159條之5第1項亦有明
    文。本判決所引用認定犯罪事實之傳聞證據，經檢察官、被
    告及辯護人於本院審理時，均分別表示同意作為證據（見本
    院卷第259至260頁），本院審酌該等陳述作成時之情況及與
    本案待證事實間之關聯性，認以之作為證據要屬適當，是依
    刑事訴訟法第159條之5第1項規定，該等傳聞證據自有證據
    能力。
二、傳聞法則乃對於被告以外之人於審判外之言詞或書面陳述而
    為之規範。本判決所引用之非供述證據，無刑事訴訟法第15
    9條第1項傳聞法則之適用，本院審酌上開證據資料作成時之
    情況，因與本案待證事實具有關聯性，且無證據證明係公務
    員違法取得之物，依法自得作為本案之證據。
貳、實體部分：
一、訊據被告固坦承有於上開時地去領取內裝有上開帳戶之包裹
    並交付給他人等情，惟否認有何加重詐欺、洗錢之犯行，辯
    稱：我沒有預見到包裹內是提款卡，也不知道會有被害人因
    此遭詐欺集團詐騙等語。辯護人為被告辯稱：被告係因報紙
    中的求職廣告找到代委託人領取包裹及送包裹之工作，並經
    委託人依包裹大小不同，提供每件包裹200至500元不等之報
    酬，故被告僅是依委託人只是進行工作賺取報酬而已。被告
    是誤信工作內容始會去領取包裹並交付，但委託人「張志成
    」並未給予被告報酬，嗣後因警方查得對方為詐騙集團，被
    告始知受騙，應係遭詐欺集團利用而屬不知情。被告在領取
    包裹過程中也沒有將包裹開拆確認內容物，故無從知悉其內
    所裝之物為金融卡，應無共同詐欺之犯意等語。經查：
（一）詐欺集團成員於109年03月04日某時許，透過LINE通訊軟
      體向張佩萍表示可協助申辦貸款，但須提供金融卡及密碼
      云云，致張佩萍陷於錯誤，先於109年3月5日12時56分許
      ，在基隆市某處，將其名下之台新銀行(帳號000-0000000
      0000000號)、國泰世華銀行(帳號000-000000000000號)、
      渣打銀行(帳號000-00000000000000號)帳戶之金融卡，以
      統一超商交貨便之方式，寄至新北市○○區○○路00號統一超
      商歌園門市，再於109年03月06日13時11分許，以同樣方
      式，將其名下之中信帳戶金融卡，再寄至統一超商歌園門
      市。被告遂依詐欺集團「張志成」之指示，於109年3月14
      日15時40分許，至統一超商歌園門市，領取上述張佩萍所
      寄之二個包裹，再於109年3月16日9時許，至臺北市松山
      區饒河街之饒河夜市將所領之二個包裹交付「某女」。嗣
      該詐欺集團取得上開帳戶後，即意圖為自己不法之所有，
      基於詐欺取財及洗錢之犯意，分別為上開詐欺取財之犯行
      等情，業據被告坦承明確，核與證人即提供帳戶之張佩萍
      於警詢及偵查中證述相符（見偵36067卷第10至12頁、基
      檢偵2648卷第4至7、110至111、基檢偵5650卷第5至7頁）
      、證人即告訴人陳康淑珍、王俊溱、吳一鳳、趙偉明於警
      詢之證述（見基檢偵2648卷第62至63、71至73、基檢偵56
      50卷第82至84頁）、證人即領款車手鄧景文於警詢中證述
      、證人即收水車手陳慶聰於警詢證述（見基檢偵5650卷第
      8至10、11至13頁）等均相符，且有渣打國際商業銀行股
      份有限公司（下稱渣打銀行）張佩萍渣打帳戶之客戶基本
      資料、交易明細（見基檢偵2648卷第8至9頁）、渣打銀行
      109年5月13日渣打商銀字第1090012990號函及所附渣打帳
      戶開戶資料、交易明細（見基檢偵5650卷第16至21頁）、
      中國信託商業銀行張佩萍帳號000000000000號帳戶之客戶
      基本資料、存款交易明細、自動化交易LOG資料-財金交易
      （見基檢偵2648卷第10至12頁）、張佩萍與詐欺集團成員
      暱稱「吳宗哲」之LINE對話內容手機截圖（見基檢偵2648
      卷第14至58頁）、張佩萍國泰帳戶渣打帳戶、台新帳戶等
      存摺封面照片（見基檢偵2648卷第17、19頁）、交貨服務
      單、包裹、統一超商發票、明細及代收款專用繳款證明照
      片（見基檢偵2648卷第23至26、29至31頁）、（告訴人陳
      康淑珍）內政部警政署反詐騙諮詢專線紀錄表、高雄市政
      府警察局鳳山分局過埤派出所受理詐騙帳戶通報警示簡便
      格式表、受理刑事案件報案三聯單、受理各類案件紀錄表
      、陳報單（見基檢109偵2648卷第64至66、68頁）、郵政
      跨行匯款申請書（見基檢偵2648卷第67頁）、（告訴人王
      俊溱）內政部警政署反詐騙諮詢專線紀錄表、台南市政府
      警察局歸仁分局文賢派出所受理詐騙帳戶通報警示簡便格
      式表、受理刑事案件報案三聯單、受理各類案件紀錄表（
      見基檢偵2648卷第74、77至79頁）、交易明細手機截圖2
      張（見基檢偵2648卷第75頁）、告訴人王俊溱與詐欺集團
      成員之通聯紀錄及LINE對話內容手機截圖（見基檢偵2648
      卷第76頁）、（告訴人吳一鳳）內政部警政署反詐騙諮詢
      專線紀錄表、臺中市政府警察局大肚分駐所受理詐騙帳戶
      通報警示簡便格式表、金融機構聯防機制通報單、受理刑
      事案件報案三聯單（見基檢偵2648卷第85至87、89頁）、
      存摺內頁影本（見基檢偵2648卷第88頁）、領取包裹監視
      器錄影畫面2張（見偵36067卷第20頁）等在卷可參，此部
      分事實應堪認定。
（二）按行為人對於構成犯罪之事實，明知並有意使其發生者，
      為故意。行為人對於構成犯罪之事實，預見其發生而其發
      生並不違背其本意者，以故意論，刑法第13條定有明文。
      是故意之成立，不以對於構成犯罪之事實，明知並有意使
      其發生為必要，僅需對於構成犯罪之事實、結果，預見其
      發生，而其發生並不違背其本意即為已足。亦即倘行為人
      認識或預見其行為會導致某構成要件實現（結果發生），
      縱其並非積極欲求該構成要件實現（結果發生），惟為達
      到某種目的而仍容任該結果發生，亦屬法律意義上之容任
      或接受結果發生之「間接故意」，此即前揭法條所稱之「
      以故意論」。而共同正犯之意思聯絡，不以彼此間犯罪故
      意之態樣相同為必要，蓋刑法第13條第1項雖屬確定故意
      （直接故意），同條第2項則屬不確定故意（間接故意）
      ，惟不論「明知」或「預見」，僅係認識程度之差別，不
      確定故意於構成犯罪事實之認識無缺，與確定故意並無不
      同，進而基此認識「使其發生」或「容認其發生（不違背
      其本意）」。查：
　　1.又金融機構帳戶之存摺、金融卡具專屬、私密性，並以本
      人使用為原則，縱偶遇特殊情況而將存摺、金融卡、金融
      卡密碼交付他人者，亦恆與該收受者具相當信賴關係，原
      無任意交付他人使用之理，是苟非意在將該存款帳戶作為
      犯罪之不法目的或掩飾真實身份，實無蒐集他人存款帳戶
      金融卡及提款密碼之必要；準此，依一般人之社會生活經
      驗，如持有存摺、金融卡等帳戶資料者，特意不自行提領
      金融機構帳戶內款項，反而支付代價委由他人以隨機選定
      之任意地點，由自動櫃員機提領款項據以交付，抑或遇有
      他人刻意支薪委由不相識者出面領取包裹，支薪者且隱藏
      不出，則應徵領取包裹者，對依指示所領取之包裹可能涉
      及不法等情，當有合理之預期。
　　2.參以被告供稱國小畢業智識程度，先前從事臨時工等語，
      且於本院審理時尚能為自己提出相關辯解，表達能力均屬
      正常無礙，可認屬智識正常且具有一定社會歷練經驗之成
      年人，是被告對於上開情事，自難推諉為不知。況被告於
      本院審理時供稱：在第一次領包裹時我是交付給蔡永昌，
      也有問包裹是不是合法，我是眼睛餘光有看到一些提款卡
      、信用卡之類的，我不是很確定只是猜測等語（見本院卷
      第229頁）。是被告先前於第一次領取並交付包裹時，即
      已發覺有異之處，可知被告對於工作內容顯然悖於一般社
      會常情確有所認知，始會產生上開之懷疑。
　　3.另被告於警詢時供稱我是從報紙的求職廣告找到工作，領
      取一件包裹可得到500元報酬（於本院審理時則稱200至30
      0元），一開始委託我領包裹的人是LINE暱稱「張志成」
      之人，他有傳給我他人的身分證照片等語（見偵36067卷
      第5至8頁），可見其對於要其領包裹之人之真實姓名資料
      均不知悉，僅有透過LINE聯繫，此情與一般正常工作之錄
      取及交辦流程顯有不同，被告當可輕易察覺其等所從事之
      工作實非一般合法正當工作。再考量工作內容僅需依指示
      領送包裹並交付指定之人，此等工作內容實無須耗費大量
      心力與勞力，然依被告所述可取得每件包裹200至500元之
      報酬，較諸被告供稱先前擔任大夜班保全時薪僅110元而
      已等語（見本院卷第228頁），顯較其他正常工作輕鬆許
      多，卻能賺取較高額之報酬，可見被告於本案中付出之勞
      力與獲得之報酬顯不相當，顯與常情不合。
　　4.況觀現今臺灣便利超商林立，物流方便，如確有合法需求
      ，大可將包裹寄至其鄰近之便利超商，或直接寄往其住處
      、工作地，何須捨此不為，反支付顯不相當之報酬，先將
      包裹寄至各處便利超商後，再委託被告前往便利超商或向
      他人收受包裹後，再到指定處所轉交他人，實與常情有違
      。被告於本院審理時供稱我去領包裹實有出示「張志成」
      傳給我的他人身分證資料、手機末三碼、二維條碼，由我
      出示給店員看領取包裹等語，則被告對於其等均非取件人
      「本人」而出面冒領包裹一節當屬明知，苟非事涉不法，
      而有隱匿之必要，當無須以假冒他人之名義方式為之，由
      此觀之，足見「張志成」所為要求其等所為顯與一般常情
      相悖。
　　5.綜上，堪認被告主觀上應可知悉所經手之包裹並非合法，
      僅因貪圖對方承諾之報酬，方對於自身成為詐欺集團成員
      所指揮之取簿手，領取他人遭詐欺而交付之金融帳戶資料
      ，並使詐欺集團用以隱匿詐欺所得財物之去向等結果，仍
      予以容任發生，就客觀上所犯上開加重詐欺、洗錢等罪名
      ，自亦有不確定之故意。
（三）按詐騙集團為實施詐術騙取款項，並蒐羅、使用人頭帳戶
      以躲避追緝，各犯罪階段緊湊相連，係需多人縝密分工，
      相互為用，方能完成之集團性犯罪，雖各共犯僅分擔其中
      部分行為，仍應就全部犯罪事實共同負責。是以被告雖未
      直接對被害人施以詐術，然其既有擔任取簿手收取上開帳
      戶之金融卡並交付其他上游用於施行詐欺犯行之行為，所
      為係該詐騙集團犯罪歷程不可或缺之重要環節，並促成其
      所屬詐欺集團遂行詐欺取財犯行，係以自己犯罪之意思，
      並參與構成要件之行為，自應就所參與犯行所生之全部犯
      罪結果共同負責，而屬共同正犯至明。辯護意旨雖辯稱被
      告所為僅係構成要件以外之行為，應構成幫助犯云云，並
      無可採。
（四）又洗錢防制法所稱洗錢，指下列行為：一、意圖掩飾或隱
      匿特定犯罪所得來源，或使他人逃避刑事追訴，而移轉或
      變更特定犯罪所得。二、掩飾或隱匿特定犯罪所得之本質
      、來源 、去向、所在、所有權、處分權或其他權益者。
      三、收受、持有或使用他人之特定犯罪所得，洗錢防制法
      第2條定有明文。故行為人如有上揭各款所列洗錢行為者
      ，即成立同法第14條第1項之洗錢罪。從而，倘詐欺集團
      向被害人施用詐術後，為隱匿其詐欺所得財物之去向，而
      令被害人將其款項轉入該集團所持有、使用之人頭帳戶，
      並由該集團所屬之車手前往提領詐欺所得款項得逞，如能
      證明該帳戶內之資金係本案詐欺之特定犯罪所得，即已該
      當於洗錢防制法第14條第1項之洗錢罪（最高法院108年台
      上字第1744號判決意旨參照）。本件詐欺集團成員向如前
      開之告訴人等分別施用詐術，使其等將款項匯入被告所拿
      取並轉交之渣打帳戶、中信帳戶等人頭帳戶，則被告所為
      係隱匿掩飾詐欺取財犯罪所得之去向及所在，參照上開說
      明，客觀上即同時該當上開洗錢罪。辯護意旨辯稱並不構
      成洗錢罪云云，亦無可採。
（五）本案事證明確，被告犯行堪以認定，應依法論科。
二、論罪科刑：
（一）核被告所為，係犯刑法第339條之4第1項第2款之三人以上
      共同詐欺取財罪、洗錢防制法第14條第1項之一般洗錢罪
      。公訴意旨漏載構成洗錢犯行部分，尚有違誤，業經本院
      審理時告知被告及辯護人此部分罪名，已保障被告之防禦
      權，該部分與被告被訴三人以上共同詐欺取財犯行有想像
      競合犯之裁判上一罪關係，自為起訴效力所及，本院應併
      予審理。被告與詐欺集團成員「張志成」、「某女」領款
      車手鄧景文、收水車手陳慶聰等人及其他不詳負責詐騙上
      開告訴人等之成員間，有犯意聯絡及行為分擔，為共同正
      犯。被告係以一行為觸犯三人以上共同詐欺取財罪及洗錢
      罪，皆為想像競合犯，應依刑法第55條規定，應各從一重
      之三人以上共同詐欺取財罪處斷。另刑法處罰之加重詐欺
      取財罪係侵害個人財產法益之犯罪，其罪數計算，依一般
      社會通念，應以被害人數、被害次數之多寡，決定其犯罪
      之罪數（最高法院108年度台上字第274號判決意旨參照）
      。被告所為如犯罪事實欄一（一）至（四）所示犯行，犯
      意各別、行為互殊，應予分論併罰。辯護意旨認為與被告
      前案經本院109年度金訴字第188號判決之犯罪事實屬單一
      犯罪事實云云，然參照上開說明，前案之被害人與本案容
      有不同，此有該案判決書附卷可佐（見本院卷第151至172
      頁），自非屬相同或重複之犯罪事實，辯護意旨並無可採
      。
（三）爰以行為人之責任為基礎，審酌被告不思循正當途徑賺取
      財物，為圖不法利益而參與詐欺集團，負責取簿手之工作
      ，助長詐騙犯罪風氣之猖獗，侵害各告訴人之財產法益，
      並影響社會治安及風氣，所為實屬不該，且在詐欺集團中
      擔任之角色係屬底層，並非主導犯罪之人，應予非難。且
      被告犯後否認犯行，未能與告訴人等達成調解或賠償損害
      ，未見悔意。兼衡被告供稱國小畢業智識程度，未婚，前
      從事臨時工，無須扶養家人，經濟狀況勉持等一切情狀，
      分別量處如主文所示之刑。衡酌被告所犯均係於109年3月
      間所犯，均係侵害財產法益之詐欺犯行，其犯罪類型、行
      為態樣、動機亦均大致相同，責任非難重複之程度較高，
      並綜合斟酌被告犯罪行為之不法與罪責程度，及對其施以
      矯正之必要性，定如主文所示之應執行刑。
三、沒收：
（一）被告用於與「張志成」聯繫之行動電話部分，為供犯罪所
      用之物，並未於本案扣案，亦非違禁物，係於被告前案10
      9年度金訴字第188號案件中扣案，業經該案上訴後臺灣高
      等法院110年度原上訴字第59號判決宣告沒收在案，此有
      該判決附卷可憑，是無須於本案中重複宣告沒收。
（二）另被告供稱雖有約定報酬但並未拿到等語（見本院卷第26
      6頁），並無證據足認被告有取得犯罪所得，當無須宣告
      沒收，附此說明。
據上論斷，應依刑事訴訟法第299條第1項前段（依刑事判決精簡
原則，僅記載程序法條文），判決如主文。
本案經檢察官張啟聰提起公訴，檢察官王佑瑜到庭執行職務。
中　　華　　民　　國　　111 　年　　6 　　月　　16　　日
                  刑事第十九庭 審判長  法 官 許博然

                                       法 官 洪韻婷

                                       法 官 王國耀
上列正本證明與原本無異。
如不服本判決，應於判決送達後20日內敘明上訴理由，向本院提
出上訴狀 (應附繕本) ，上訴於臺灣高等法院。其未敘述上訴理
由者，應於上訴期間屆滿後20日內向本院補提理由書「切勿逕送
上級法院」。
                                       書記官 周品緁
中　　華　　民　　國　　111 　年　　6 　　月　　16　　日
附錄本案論罪科刑法條：
中華民國刑法第339條之4
犯第339條詐欺罪而有下列情形之一者，處1年以上7年以下有期
徒刑，得併科1百萬元以下罰金：
一、冒用政府機關或公務員名義犯之。
二、三人以上共同犯之。
三、以廣播電視、電子通訊、網際網路或其他媒體等傳播工具，
    對公眾散布而犯之。
前項之未遂犯罰之。
洗錢防制法第14條
有第二條各款所列洗錢行為者，處7年以下有期徒刑，併科新臺
幣5百萬元以下罰金。
前項之未遂犯罰之。
前二項情形，不得科以超過其特定犯罪所定最重本刑之刑。